【裁判字號】    98,訴,317
【裁判日期】    981229
【裁判案由】    偽造文書
【裁判全文】
臺灣新竹地方法院刑事判決               98年度訴字第317號
公  訴  人  臺灣新竹地方法院檢察署檢察官
被      告  黃兆灃原名黃天進.
選任辯護人  房阿生律師
上列被告因偽造文書案件，經檢察官提起公訴（97年度偵字第49
84號），本院判決如下：
    主  文
黃兆灃共同犯行使公務員登載不實文書罪，處有期徒刑壹年貳月
；減為有期徒刑柒月。緩刑年。
    事  實
一、緣黃兆灃（原名黃天進，起訴書誤載為黃兆澧，其於民國96
    年6月5日更名）於93年間，為新竹縣政府警察局竹東分局（
    下稱竹東分局）之警正偵查員，擔任分隊長職務；另甲○○
    則在竹東分局擔任小隊長職務，2 人均為公務員，且有上司
    、下屬之隸屬關係。又黃兆灃於93年3、4月間，透過竹東分
    局富興派出所警員乙○○之陳報，獲悉新竹市○○路386 巷
    49號、新竹市○○街17巷55號等處所，疑有不法竊車、解體
    集團及工廠，經與不願具名之檢舉人「某甲」（姓名、年籍
    詳卷）聯繫後，則指揮甲○○及其小隊隊員佈線、蒐證後，
    本院認上開2 處所、車號QBO-775 號機車及車主許錦章（已
    歿）之弟許文賓、綽號「阿財」涉有重嫌，擬向本院聲請搜
    索票以實施搜索。然因檢舉人「某甲」不願具名製作檢舉筆
    錄，黃兆灃與甲○○（未據起訴）為求符合向法院申請搜索
    票之標準作業流程中所需檢附之「偵訊（調查）筆錄」，及
    順利取得本院值日法官核發之搜索票，2 人於93年4 月5 日
    （「偵訊（調查）筆錄」誤載為93年2 月15日）上午11時許
    ，在竹東分局刑事組辦公室內，竟基於行使公務員職務上所
    掌公文書登載不實之犯意聯絡，明知本案檢舉人並非黃兆灃
    本人，而另有其人，分由黃兆灃以代號A1之檢舉人身分，推
    由甲○○以員警身分詢問代號A1之黃兆灃，製作內容不實之
    具有公文書性質之檢舉人「偵訊（調查）筆錄」，復由黃兆
    灃在被訊問人欄位按捺自己指紋1 枚，續由甲○○填寫「新
    竹縣政府警察局竹東分局93年4 月6日東警刑字第093001000
    號搜索票聲請書」，且於93年4月6日向本院提出上開搜索票
    聲請書而檢附上開公務員登載不實之「偵訊（調查）筆錄」
    之公文書而行使之，本院受理之值日法官，無從由相關資料
    知悉代號A1之黃兆灃為警務人員之瑕疵，核發本院「93年度
    聲搜字第211 號搜索票」，足生損害於臺灣新竹地方法院檢
    察署檢察官、本院法官對於聲請搜索票許可（核可）審查之
    正確性。嗣經本院以94年度易字第225 號審理陳福財等人涉
    犯竊盜案件時，始查知上情。
二、案經臺灣新竹地方法院及臺灣高等法院告發、移送臺灣新竹
    地方法院檢察署檢察官偵查起訴。
    理  由
甲、程序方面
    按被告以外之人於審判外之言詞或書面陳述，除法律有規定
    者外，不得作為證據；又被告以外之人於審判外之陳述，雖
    不符合同法第159條之1至第159條之4之規定，但經當事人於
    審判程序同意作為證據，法院審酌該言詞陳述或書面陳述作
    成時之情況，認為適當者，亦得為證據。當事人、代理人或
    辯護人於法院調查證據時，知有第159條第1項不得為證據之
    情形，而未於言詞辯論終結前聲明異議者，視為有前項之同
    意，刑事訴訟法第159條第1項及第159條之5分別定有明文。
    經查，本判決下列所引用之各該被告以外之人於審判外之陳
    述（包含書面陳述），除公務員職務上製作之紀錄文書，並
    無顯不可信之情況，依刑事訴訟法第159 條之4 第1 款規定
    ，有證據能力外，其餘亦屬傳聞證據部分，檢察官、被告及
    辯護人於本院準備程序中均表示沒有意見，且迄於言詞辯論
    終結前亦未聲明異議。本院審酌上開證據資料製作時之情況
    ，尚無違法不當及證明力明顯過低之瑕疵，亦認為以之作為
    證據應屬適當，故揆諸前開規定，爰依刑事訴訟法第159 條
    之5規 定，認前揭證據資料均有證據能力。
乙、實體方面
一、認定犯罪事實所憑證據及認定之理由
（一）訊據被告黃兆灃（原名黃天進）就其於93年4 月5 日上午
      11時許，在竹東分局刑事組辦公室內，以代號A1之身分，
      由小隊長甲○○以員警身分對其製作「偵訊（調查）筆錄
      」，惟矢口否認有何行使公務員登載不實文書犯行，辯稱
      ：
      (1)我沒有向法院騙取搜索票，我們確實有認為「許文賓」
      涉嫌，有檢舉人向乙○○警員檢舉，乙○○當時在派出所
      ，因勤務關係無法執行，乙○○才介紹檢舉人來找我。檢
      舉人當初告訴我說在新竹市○○路中有「阿賓」等人犯罪
      ，我有請檢舉人指認「阿賓」就是「許文賓」，我附的搜
      索票資料都有「許文賓」的資料，還有請民間徵信社裝針
      孔攝影機去瞭解涉嫌地點的狀況，攝影的照片中有與「許
      文賓」極為相似之人影像。且檢舉人有再次確認許文賓的
      口卡片，檢舉人指稱許文賓就是「阿賓」，所以我們才以
      「許文賓」為受搜索人聲請搜索。(2)新竹地院94年度易字
      第225號案件中，於96年5月16日我為證人之證述，我會說
      與「許文賓」無關的原因，是因為案件查獲時，許文賓未
      在現場，現場亦無極積事證證明許文賓有犯罪，但其實現
      場有跑掉2 人。我們有問同案被告，但同案被告隨意指稱
      為「阿龍」「阿清」「歐斯麥」，因為無其他積極事證，
      所以偵查完畢後，以無罪推定原則，認定本案與許文賓無
      關。但我在該次庭訊時，並非說在聲請搜索時，即認定與
      許文賓無關。(3)刑事訴訟法規定警務人員有依法告發之義
      務，且無規定警務人員不得以秘密證人身分擔任檢舉人，
      而當時我是以告發人身分，由小隊長甲○○對我製作「偵
      訊（調查）筆錄」，筆錄內容及「許文賓」口卡片都是我
      事先與檢舉人「某甲」確認過，筆錄內容均實在且指認過
      程完備，筆錄上並無登載不實事項云云。
（二）經查：
    １、被告與甲○○2 人於93年4 月5 日上午11時許，在竹東
        分局刑事組辦公室內，被告以代號A1之檢舉人身分，由
        甲○○以員警身分詢問代號A1之被告，並製作「偵訊（
        調查）筆錄」，被告在被訊問人欄位按捺指紋1 枚等情
        ，業據證人甲○○於本院審理中證稱：我當時是因為被
        告的指派才知道這個竊車集團的案件。當時分隊長即被
        告指派我們這個小隊總共4 個人承辦，除了分隊長和我
        以外，還有另外3 個人。這個竊車集團是分隊長的線，
        所以由他統籌，這個案子是分隊長的案子，我們只是受
        他指派協辦，由分隊長統籌，蒐證部分我們都是一起。
        竊盜集團案子，是黃兆灃在承辦的，一般而言，都是承
        辦人跟法官聲請搜索票。但因這個案子是他交給我，我
        們一起承辦的，可能我也不好意思讓他去請，就自己以
        承辦人身分提出「新竹縣政府警察局竹東分局93年4 月
        6 日東警刑字第093001000 號搜索票聲請書」，並檢附
        筆錄、查證報告、口卡片等整份資料。聲請書所附的秘
        密證人A1「偵訊（調查）筆錄」，也是我製作的，是依
        據一般製作筆錄一問一答程序。我製作筆錄時，知道這
        秘密證人A1就是分隊長黃兆灃，我以前未曾製作過像這
        樣以警員為檢舉人之筆錄，在做這次時，我有疑問，有
        問分隊長，當時分隊長黃兆灃說證人不願出來作筆錄，
        分隊長就說那就作他的筆錄，我問分隊長這樣可以嗎，
        他說沒問題等語（見本院卷第49至58頁）。並有秘密證
        人A1之「偵訊（調查）筆錄」（詢問時間誤載為93年2
        月15日）、A1真實姓名對照表附於本院93年度聲搜字第
        211 號案卷可稽，再觀諸真實姓名對照表上之A1確係被
        告更名前之「黃天進」及其年籍資料無誤，堪足採認為
        真實。至被告辯稱：此為告發筆錄而非檢舉筆錄云云，
        惟查：上開筆錄內明確記載「檢舉」之詞句，且實質內
        容均表明受訊問人知悉竊車集團之親身經歷，本質上確
        係為檢舉筆錄無訛；苟被告係依法告發竊車集團者，被
        告本可基於警務人員之真實身分，提出相關報告，載明
        檢舉人如何不願具名檢舉、員警如何積極佈線、蒐證後
        ，被告係依據法令而為告發，如此，不僅於法有據且值
        得讚許，毋庸如此遮掩身分而僅能以A1姿態製作筆錄，
        從而，被告上開所辯，應係事後飾卸之詞，無足採信。
    ２、次查，前開疑似不法之竊車、解體集團及工廠，係經不
        願具名之檢舉人「某甲」（姓名、年籍詳本院卷）透過
        竹東分局富興派出所警員乙○○向被告提出檢舉之事實
        ，業據證人即不願具名之檢舉人「某甲」、竹東分局富
        興派出所警員乙○○於本院審理中證述明確（見本院卷
        第33至45頁、第45至49頁）。又因「某甲」不願具名製
        作筆錄，始由被告以代號A1之檢舉人身分，推由甲○○
        以員警身分詢問代號A1之黃兆灃，製作具有公文書性質
        之檢舉人「偵訊（調查）筆錄」，復由被告在被訊問人
        欄位按捺自己指紋1 枚等情，亦據證人甲○○於本院審
        理中證述明確，已如前述，並為被告所不否認，堪足採
        認為真實。再者，上開「偵訊（調查）筆錄」內容，係
        記載受訊問人A1即被告知悉上開疑似不法之竊車、解體
        集團及工廠之親身經歷，然被告另供述：是與檢舉人「
        某甲」確認過等語，可知該筆錄之內容應係「某甲」之
        親身經歷，而非該告之親身經歷，詎被告以上司、承辦
        人之姿，由甲○○將「某甲」之經歷，移植為代號A1之
        被告之經歷，顯係內容不實之事項，被告及甲○○均明
        知該不實事項，而主導、配合登載在其職務上所掌之具
        有公文書性質之「偵訊（調查）筆錄」，應堪認定。
    ３、又甲○○以其名義填寫「新竹縣政府警察局竹東分局93
        年4 月6 日東警刑字第093001000 號搜索票聲請書」，
        並於93年4 月6 日向本院提出上開搜索票聲請書而檢附
        上開公務員登載不實之「偵訊（調查）筆錄」之公文書
        而行使等事實，亦據證人甲○○於本院審理中證述明確
        ，核與被告供述相符，又上開聲請書上載明承辦人為甲
        ○○，且搜索票簽收人欄位確係甲○○之簽名，應足採
        認為真實。再遍觀本院93年度聲搜字第211 號案卷全卷
        ，該聲請案件相關面資料上所記載承辦員警，均以甲○
        ○為承辦名義人，可知本院受理之值日法官，無從由相
        關資料知悉代號A1之黃兆灃為警務人員之瑕疵，是認足
        生損害於臺灣新竹地方法院檢察署檢察官、本院法官對
        於聲請搜索票許可（核可）審查之正確性。
（三）至公訴意旨另認：被告黃兆灃明知受搜索人「許文賓」根
      本不是警方真正欲執行搜索之對象，「許文賓」與上開案
      件亦無任何關係；被告在搜索票聲請書受搜索人欄上虛偽
      填載「許文賓」；被告檢附「許文賓」之口卡、戶籍謄本
      、刑案資料查詢報表等與本案不相干，甚至就本案而言可
      認係故意提出虛偽之資料，供本院核發搜索票時之參考乙
      節，被告提出前詞為辯，經查：
    １、被告於93年3、4月間，透過竹東分局富興派出所警員乙
        ○○之陳報，獲悉新竹市○○路386 巷49號、新竹市○
        ○街17巷55號等處所，疑有不法竊車、解體集團及工廠
        ，經與不願具名之檢舉人「某甲」（姓名、年籍詳本院
        卷）聯繫後，則指揮甲○○及其小隊隊員佈線、蒐證後
        ，認上開2 處所、車號QBO-775 號機車及其車主許錦章
        （已歿）之弟許文賓、綽號「阿財」涉有重嫌，擬向本
        院聲請搜索票以實施搜索等情，業據證人即不願具名之
        檢舉人「某甲」、竹東分局富興派出所警員乙○○於本
        院審理中證述歷歷（見本院卷第33至45頁、第45至49頁
        ），且互核相符；並經證人即小隊長甲○○於本院審理
        中（見本院卷第49至58頁）證述綦詳；且為被告所不爭
        執，復經本院依職權調閱本院93年度聲搜字第211 號搜
        索票聲請案全卷查核相符。
    ２、由上可知，殊不論「新竹縣政府警察局竹東分局93 年4
        月6日東警刑字第093001000號搜索票聲請書」係由甲○
        ○而非被告所填載，受搜索人「許文賓」應係該執行搜
        索竊盜案之犯罪嫌疑人，從而，本件聲請搜索案件，被
        告或甲○○檢附「許文賓」之口卡、戶籍謄本、刑案資
        料查詢報表等，核係符合員警向法院聲請搜索票之一般
        標準作業流程，被告就此部分所辯，應非虛妄，堪足採
        信。然而，縱認被告將「許文賓」列為嫌疑人之辯詞可
        採，仍無從卸免被告偽為檢舉人身分，而由甲○○製作
        之虛偽之「偵訊（調查）筆錄」之犯行，併此敘明。
（四）綜上所述，本件事證已臻明確，被告行使公務員登載不實
      文書犯行，堪予認定，自應依法予以論罪科刑。
二、論罪科刑
（一）核被告所為，係犯刑法第216條、第213條之行使公務員登
      載不實文書罪。被告與甲○○共同為公務員，登載不實公
      文書後，復持以行使，其登載不實之低度行為為行使之高
      度行為吸收，不另論罪。
（二）刑法第28條有關共犯之規定，修正前第28條規定：「二人
      以上共同實施犯罪之行為者，皆為正犯」，修正後則規定
      ：「二人以上共同實行犯罪之行為者，皆為正犯」，亦即
      修正後規定，係將原來共同正犯之共同「實施」犯罪，改
      為共同「實行」犯罪，剔除完全未參與犯罪相關行為「實
      行」之「陰謀共同正犯」及「預備共同正犯」，是修正後
      之共同正犯之可罰性要件之範圍業已限縮，乃屬行為可罰
      性要件之變更，自應比較新舊法。惟本案被告黃兆灃與甲
      ○○共同實行前開行使公務員登載不實文書犯行，不論適
      用修正前、後之刑法第28條規定，均應成立共同正犯，依
      刑法第2條第1項前段之規定，適用修正前刑法第28條之規
      定。查被告與甲○○（未據起訴）間，有犯意之聯絡及行
      為之分擔，為共同正犯。
（三）爰審酌被告身為警務人員，更應嚴守法律程序，竟為求順
      利取得搜索票，偽以秘密證人A1之身分，由甲○○對其製
      作「偵訊（調查）筆錄」，並由甲○○提出聲請書向本院
      聲請搜索票，甲○○亦配合被告為之，值日法官無從審核
      、查知卷附秘密證人A1即被告具有員警身分之瑕疵，嗣經
      本院以94年度易字第225 號審理陳福財等人涉犯竊盜案件
      時，查知上開搜索票聲請過程之疑義，被告不僅不願提出
      檢舉人「某甲」、警員乙○○陳報竊車集團、認定「許文
      賓」、「阿財」為犯罪嫌疑人之過程細節，反以傑驁不馴
      之態度，結證稱：搜索票聲請書上寫出一個與本案不相關
      的名字，當時沒辦法才寫一個「許文賓」，這名字是警察
      想出來的名字等語（見94年度易字第225 號卷二第243 頁
      背面），俟該案審理結果認定搜索過程不合法致犯罪嫌疑
      人獲取有利之判決結果，被告仍不知自我反省，殊不知被
      告從聲請搜索票至法院審理竊盜案件過程，被告不論擔任
      秘密證人A1身分或審理中證人身分，一步步誤以自己可以
      主導一切，法院會照單全收搜索結果之態勢，才造成犯罪
      嫌疑人獲取有利判決結果。此外，還讓自己陷於另遭檢察
      官起訴之狀況，又被告於本案審理過程中，終於願意表明
      搜索時認定「許文賓」犯罪嫌疑之理由，但因不惜傳訊檢
      舉人「某甲」、警員乙○○、小隊長甲○○到庭為證，此
      舉雖足以證明認定「許文賓」為犯罪嫌疑人，而卸除公訴
      意旨起訴被告虛列「許文賓」之罪嫌（詳上述）部分，被
      告仍不知虛心、誠實面對自己以秘密證人A1身分所為之犯
      行，除讓檢舉人「某甲」曝光外、甚且讓配合製作筆錄之
      小隊長甲○○負擔共犯罪責之虞。情狀至此，本院僅能深
      表遺憾，而無法理解被告所為為何，惟念及被告因公辦案
      ，破案心切，鋌而走險而遊走在法律灰色地帶，為求績效
      而衝過法律界線，非為自己之私心而為，暨被告犯後之態
      度等一切情狀，量處如主文前段所示之刑。
（四）又被告犯本案之罪，尚未判決確定，因其犯罪時間在96年
      4 月24日以前，且所犯非屬中華民國九十六年罪犯減刑條
      例第3條第1項規定之限制減刑之列，依同條例第2條第1項
      第3款規定，減其刑期二分之一而如主文後段所示之刑。
三、緩刑部分
（一）按被告人行為後，刑法第74條緩刑之規定於94年1月7日修
      正公布，95年7月1日施行，因緩刑之宣告，係以裁判時之
      狀態為準，故犯罪在新法施行前，於新法施行之後，關於
      緩刑之宣告，當然適用新法之規定，不再適用舊法（最高
      法院95年第8次刑事庭會議決議參照），先予敘明。
（二）末查，被告未曾因故意犯罪受有期徒刑以上刑之宣告，有
      臺灣高等法院被告前案紀錄表在卷足按，其因一時失慮致
      罹刑章，經此次偵審程序，當知所警惕，信無再犯之虞，
      本院認其所受宣告之刑以暫不執行為適當，故依刑法第74
      條第1項第1款之規定，併予宣告緩刑3年，以啟自新。
四、據上論斷，應依刑事訴訟法第299條第1項前段，刑法第2 條
    第1項前段、修正前第28條、第216條、第213條、第74條第1
    項第1款，中華民國九十六年罪犯減刑條例第2條第1項第3款
    、第7條，判決如主文。
本案經檢察官陳宏兆到庭執行職務。
中    華    民    國    98    年    12    月    29    日
                  刑事第四庭審判長法  官  黃美文
                                  法  官  朱美璘
                                  法  官  邱玉汝
以上正本證明與原本無異。
如不服本判決應於收受本判決後10日內向本院提出上訴書狀，其
未敘述上訴理由者，並得於提起上訴後20日內向本院補提理由書
狀( 均須按他造當事人之人數附繕本) 「切勿逕送上級法院」。
中    華    民    國    98    年    12    月    31    日
                                  書記官  劉亭筠
附錄本案論罪科刑所適用法條全文：
刑法第213條：
公務員明知為不實之事項，而登載於職務上所掌之公文書，足以
生損害於公眾或他人者，處1年以上7年以下有期徒刑。
刑法第216條：
行使第210條至第215條之文書者，依偽造、變造文書或登載不實
事項或使登載不實事項之規定處斷。

司法院資訊處製作；財團法人民間司法改革基金會備份。
